【裁判字號】    98,聲,1102
【裁判日期】    980911
【裁判案由】    返還提存物
【裁判全文】
臺灣桃園地方法院民事裁定              98年度聲字第1102號
聲  請  人  戊○○廖李平西之.
            丁○廖李平西之繼.
            己○○廖李平西之.
            庚○○廖李平西之.
相  對  人  甲○○    已歿
            乙○○
            丙○○
            謝美玲
上列當事人間聲請返還提存物事件，本院裁定如下：
    主  文
聲請駁回。
    理  由
一、按人之權利能力，始於出生，終於死亡。又有權利能力者，
    有當事人能力，民法第6 條、民事訴訟法第40條第1 項分別
    定有明文。而當事人能力是否欠缺，乃法院應依職權調查之
    事項，若原告起訴前，被告已經死亡者，原告之訴即因被告
    欠缺當事人能力之要件，且屬無從命補正事項，法院自應依
    民事訴訟法第249 條第1 項第3 款之規定以裁定駁回之。次
    按，訴訟終結後，供擔保人證明已定20日以上之期間，催告
    受擔保利益人行使權利而未行使，或法院依供擔保人之聲請
    ，通知受擔保利益人於一定期間內行使權利並向法院為行使
    權利之證明而未證明者，法院應依供擔保人之聲請，以裁定
    命返還其提存物，民事訴訟法第104 條第1 項第3 款定有明
    文。又該條之規定，於其他依法令供訴訟上之擔保者，準用
    之，同法第106 條亦定有明文。而訴訟終結，宜從廣義解釋
    ，包括執行程序終結在內。故債權人於執行程序終結後，定
    20日以上之期間催告受擔保利益人行使權利而未行使者，法
    院即得依上開規定裁定准許返還提存物。
二、本件聲請意旨略以：
  (一)聲請人之被繼承人廖李平西與相對人間假扣押事件，廖李平
    西前遵本院89年度裁全字第432 號假扣押裁定，並以本院89
    年度存字第542 號提存事件提存，提供新台幣（下同）6 萬
    元為擔保，以本院89年度執全字第456 號對相對人假扣押執
    行在案。嗣因聲請人撤銷假扣押裁定，聲請人遂聲請本院以
    民國98年3 月2 日桃院永民慧98年度聲字第233 號函催告相
    對人於一定期間內行使權利，惟相對人未於期限內行使權利
    並為證明，爰依民事訴訟法第104 條第1 項第3 款之規定聲
    請返還上開提存物等語，並提出本院96年度全聲字第455 號
    民事裁定、89年度存字第542 號提存書、98年3 月2 日桃院
    永民慧98年度聲字第233 號函等件（均影本）為證。
  (二)聲請人戊○○與相對人間假扣押事件，聲請人前遵本院89年
    度裁全字第432 號假扣押裁定，並以本院89年度存字第543
    號提存事件提存，提供6 萬元為擔保，對相對人假扣押執行
    在案。嗣訴訟終結，聲請人聲請本院以98年3 月2 日桃院永
    民慧98年度聲字第233 號函催告相對人於一定期間內行使權
    利，惟相對人未於期限內行使權利並為證明，爰依民事訴訟
    法第104 條第1 項第3 款之規定聲請返還上開提存物等語，
    並提出本院96年度全聲字第455 號民事裁定、89年度存字第
    543 號提存書、98年3 月2 日桃院永民慧98年度聲字第233
    號函等件（均影本）為證。
  (三)聲請人丁○與相對人間假扣押事件，聲請人前遵本院89年度
    裁全字第432 號假扣押裁定，並以本院89年度存字第405 號
    提存事件提存，提供6 萬元為擔保，對相對人假扣押執行在
    案。嗣訴訟終結後，聲請人聲請本院以98年3 月2 日桃院永
    民慧98年度聲字第233 號函催告相對人於一定期間內行使權
    利，惟相對人未於期限內行使權利並為證明，爰依民事訴訟
    法第104 條第1 項第3 款之規定聲請返還上開提存物等語，
    並提出本院96年度全聲字第455 號民事裁定、89年度存字第
    405 號提存書、98年3 月2 日桃院永民慧98年度聲字第233
    號函等件（均影本）為證。
  (四)聲請人己○○與相對人間假扣押事件，聲請人前遵本院89年
    度裁全字第432 號假扣押裁定，並以本院89年度存字第807
    號提存事件提存，提供6 萬元為擔保，對相對人假扣押執行
    在案。嗣訴訟終結後，聲請人聲請本院以98年3 月2 日桃院
    永民慧98年度聲字第233 號函催告相對人於一定期間內行使
    權利，惟相對人未於期限內行使權利並為證明，爰依民事訴
    訟法第104 條第1 項第3 款之規定聲請返還上開提存物等語
    ，並提出本院96年度全聲字第455 號民事裁定、89年度存字
    第807 號提存書、98年3 月2 日桃院永民慧98年度聲字第23
    3 號函等件（均影本）為證。
三、就聲請返還被繼承人廖李平西為相對人提存供擔保之部分：
  (一)相對人甲○○部分：
    聲請人上開所主張被繼承人廖李平西對相對人甲○○供擔保
    後為假扣押之事實，經本院審核上開證物，並依職權調閱本
    院89年度裁全字第432 號假扣押卷宗、89年度存字第542 號
    擔保提存卷宗、89年度執全字第456 號保全執行卷宗查核無
    訛，堪信屬實。惟查，本件相對人甲○○已於民國95年3 月
    9 日死亡，有附於本院98年聲字第233 號通知行使權利卷內
    之相對人戶籍謄本在卷可稽，是聲請人前聲請本院催告相對
    人行使權利，經本院98年3 月2 日桃院永民慧98年度聲字第
    233 號函為通知時，相對人甲○○業已死亡，無從受其催告
    ，該催告程序已非合法。又聲請人於98年8 月14日具狀為本
    件返還提存物之聲請時，即係以無實體法上權利能力及無當
    事人能力之人為對象，係屬法定成立要件欠缺而無從補正，
    聲請人以已死亡之甲○○為相對人，揆諸首揭法律規定與說
    明，本件聲請相對人甲○○部分自不合法，應予駁回。
  (二)相對人乙○○、丙○○、謝美玲部分：
    按擔保提存之提存人於提存後，假扣押、假處分、假執行經
    裁判後未聲請執行，或於執行程序實施前撤回執行之聲請，
    得聲請該管法院提存所返還提存物，無庸法院裁定，提存法
    第18條第1 項第3 款、同法施行細則第16條定有明文。本件
    聲請人於辦理上開提存後，僅聲請假扣押強制執行相對人甲○○之財產，並未聲請假扣押執行相對人許碧秋、丙○○、
    謝美玲之財產，此經本院調閱89年度執全字第456 號執行卷
    宗核閱屬實，則依前揭提存法規定，聲請人就相對人許碧秋
    、丙○○、謝美玲部分，僅需提出本院民事執行處發給之「
    未執行證明」，即得向本院提存所聲請返還提存物，無庸再
    經本院為返還提存物之裁定。從而，聲請人此部分之聲請，
    尚屬於法不合，應予駁回。
四、聲請人戊○○、丁○、己○○聲請返還為相對人提存供擔保
    之部分：
    經查，聲請人雖主張前遵本院89年度裁全字第432 號假扣押
    裁定，並分別以本院89年度存字第543 號、89年度存字第40
    5 號、89年度存字第807 號提存事件提存後，對相對人假扣
    押執行在案云云，惟經本院職權調閱上開提存卷宗，本院89
    年度裁全字第432 號假扣押裁定係前開被繼承人廖李平西所
    聲請，聲請人戊○○、丁○及己○○對應上開提存事件，對
    相對人所聲請之假扣押裁定則分別應為本院89年度全宙字第
    431 號假扣押裁定（暨89年度執全字第460 號假扣押執行程
    序）、89年度全三字第430 號假扣押裁定（暨89年度執全字
    第352 號假扣押執行程序）及89年度全宙字第898 號假扣押
    裁定（暨89年度執全字第751 號假扣押執行），是本件聲請
    人戊○○、丁○及己○○於聲請狀內分別請求返還89年度存
    字第543 號、89年度存字第405 號、89年度存字第807 號提
    存事件所提存之擔保金，分別所載之假扣押裁定案號係屬誤
    載，已可認定，核先敘明。又聲請人主張嗣於假扣押保全程
    序終結後，曾以本院98年3 月2 日桃院永民慧98年度聲字第
    233 號函通知相對人，就假扣押之執行所受之損害限期於文
    到21日內行使權利等情，惟據本院依職權調閱本院98年度聲
    字第233 號通知行使權利卷內資料顯示，本件通知行使權利
    之聲請內容及通知函均以本院89年度裁全字第432 號假扣押
    裁定及其執行所生損害為催告內容，非以上開各聲請人經本
    院核准之假扣押裁定及其執行所生之損害為催告行使權利對
    象。從而，聲請人上開所為催告受擔保利益人行使權利，就
    89年度存字第543 號、89年度存字第405 號、89年度存字第
    807 號提存事件所對應之假扣押事件而言，並不合法，自無
    相對人屆期未行使權利之可言，故聲請人之聲請與首揭規定
    不符，不能准許。
五、爰裁定如主文。
中    華    民    國    98    年    9     月    11    日
                  民事第一庭    法  官  范明達
以上正本係照原本作成
如對本裁定抗告須於裁定送達後10日內向本院提出抗告狀，並應
繳納抗告裁判費新台幣1,000 元。
中    華    民    國    98    年    9     月    14    日
                                書記官  張豐松


司法院資訊處製作；財團法人民間司法改革基金會備份。
